【裁判字號】    97,簡上,83
【裁判日期】    980225
【裁判案由】    給付票款
【裁判全文】
臺灣屏東地方法院民事判決              97年度簡上字第83號
上  訴  人  丙○○
訴訟代理人  乙○○
被上訴人    甲○○
上列當事人間請求給付票款事件，上訴人對於中華民國97年8 月
14日本院97年度屏簡字第481 號第一審判決提起上訴，本院於民
國98年2 月11日言詞辯論終結，判決如下：
    主  文
上訴駁回。
第二審訴訟費用由上訴人負擔。
    事 實 及 理 由
一、被上訴人於原審起訴主張：上訴人簽發如附表所載之支票4
    紙（下稱系爭支票），向伊借款新臺幣（下同）45萬元，並
    將系爭支票轉讓與伊。詎伊持系爭支票向付款人為付款之提
    示後，竟遭付款人以存款不足為由退票，為此，爰依票據法
    律關係，請求上訴人給付上開票款等語。並於本院聲明：上
    訴駁回。
二、上訴人則以：伊係遭被上訴人詐賭，賭債金額約為500 萬元
    ，因被脅迫才簽發系爭支票予被告訴人，伊並未向被上訴人
    借款45萬元等語，資為抗辯。嗣經原審判決上訴人敗訴，上
    訴人不服，提起上訴，並於本院聲明：(一)原判決廢棄；(二)被
    上訴人在第一審之訴及假執行之聲請均駁回。
三、查兩造對上訴人簽發系爭支票予被上訴人之事實，均不爭執
    ，是堪信為真實。而本件兩造間之爭點厥為：(一)上訴人是否
    受被上訴人脅迫方簽發系爭支票？(二)系爭支票係清償賭債或
    借款？(三)被上訴人得否依票據法律關係請求上訴人給付系爭
    支票之票款？茲析述本院之見解如下：
  (一)按在票據上簽名者，依票上所載文義負責；發票人應照支票
    文義擔保支票之支付；支票到期不獲付款時，執票人於行使
    或保全支票上權利之行為後，對於背書人、發票人及本票、
    支票上其他債務人得行使追索權；又支票執票人向支票債務
    人行使追索權時，得請求自為付款提示日起之利息，如無約
    定利率者，依年利息6 釐計算，票據法第5 條第1 項、第
    126 條、第144 條準用第85條第1 項、第133 條定有明文；
    次按當事人主張有利於己之事實者，就其事實有舉證之責任
    ，民事訴訟法第277 條亦有明定。次按支票乃文義證券及無
    因證券，證券上權利義務悉依證券上所載文義而決定其效力
    ，從而支票上權利，依支票文義而發生，與其基礎之原因各
    自獨立。支票上權利之行使不以其原因關係存在為前提，故
    其原因關係不存在或無效時，執票人仍得依支票文義行使其
    權利，最高法院49年台上字第334 號判例要旨著有明文。此
    即票據無因性，並因此生票據債權與原因債權分離，及票據
    轉讓之抗辯限制之法律效果。又基於債之關係之相對性，債
    之關係原則上不受其他債之關係之影響。是以票據法第13條
    前段明定：「票據債務人不得以自己與發票人間或執票人之
    前手間所存抗辯之事由對抗執票人。」此即，票據關係之發
    生，一以票據行為是否有效為斷，票據原因是否存在，原則
    上不影響票據關係。然執票人行使或主張票據上之權利，依
    票據法第13 條 但書規定，允許票據債務人得以執票人取得
    票據出於惡意為由，對抗執票人之請求或主張。然票據既具
    無因性，則縱然於直接當事人間可為原因關係之抗辯，然已
    生舉證責任轉換之法律效果。依一般舉證原則，債權人欲於
    訴訟上對債務人行使借款債權者，應就債權發生之要件負主
    張及舉證責任，然若債務人為清償借款債務而簽發支票於債
    權人時，因具有內在無因性，其原因從行為中抽離，不構成
    行為之內容，故主張法律行為發生法律效果者，無庸證明原
    因關係之存在。因而，執票人僅須證明票據行為係有效成立
    即得行使票據權利。反之，票據債務人應證明足以限制票據
    基礎關係所生之抗辯，且該抗辯主張之可能性並未因票據之
    授受而被排除。本件上訴人既自認系爭支票係其簽發無誤，
    則其抗辯系爭支票乃出於賭債，且為受被上訴人脅迫所簽發
    ，據為拒付票款之理由，就該得拒付票款之有利於己之事實
    ，揆諸上開說明，應先由上訴人負舉證責任，然上訴人並未
    舉證以實其說，所辯尚不足採。則被上訴人依上開票據法之
    規定，請求上訴人負發票人之給付票款責任，為有理由。
  (二)綜上所述，被上訴人主張依票據之法律關係，請求上訴人給
    付45萬元，及如附表所示利息起算日起至清償日止，按週年
    利率百分之6 計算之利息，為有理由，原審為被上訴人勝訴
    之判決，並依職權為假執行之宣告，核無不合，上訴人仍執
    前詞求為廢棄改判，為無理由。
四、從而，被上訴人依據票據法律關係，請求被上訴人給付系爭
    支票之票款45萬元及利息，為有理由，應予准許。原審為被
    上訴人勝訴之判決，經核於法並無不合，上訴意旨指摘原判
    決不當，求予廢棄改判，為無理由，應予駁回。
五、本件事證已臻明確，兩造其餘攻擊防禦方法及舉證，核與本
    件判決結果無影響，爰不一一加以論列，附此敘明。
六、據上論結，本件上訴為無理由，依民事訴訟法第436 條之1
    第3 項、第449 條第1 項、第78條，判決如主文。
中    華    民    國    98    年    2     月    25    日
                  民事第二庭  審判長法官  張世賢
                              法      官  胡晏彰
                              法      官  羅森德
正本係照原本作成。
本判決不得上訴
                              書  記  官  蘇小雅
中    華    民    國    98    年    2     月    25    日
附表：
┌──┬──────┬──────┬──────┬─────┐
│編號│發   票   日│金額（新臺幣│利息起算日  │支票號碼  │
│    │            │）          │            │          │
├──┼──────┼──────┼──────┼─────┤
│001 │96年3 月30日│100,000元   │97年4 月30日│GC0000000 │
├──┼──────┼──────┼──────┼─────┤
│002 │96年6 月30日│150,000元   │97年4 月30日│GC0000000 │
├──┼──────┼──────┼──────┼─────┤
│003 │96年9 月30日│100,000元   │97年4 月30日│GC0000000 │
├──┼──────┼──────┼──────┼─────┤
│004 │96年12月30日│100,000元   │97年4 月30日│GC0000000 │
└──┴──────┴──────┴──────┴─────┘


司法院資訊處製作；財團法人民間司法改革基金會備份。
